【裁判字號】    97,上易,605
【裁判日期】    970827
【裁判案由】    撤銷信託等
【裁判全文】
臺灣高等法院民事判決                 97年度上易字第605號
上  訴  人  丙○○
訴訟代理人  丁志達律師
            陳錫川律師
上  訴  人  乙○○
            己○○
            丁○○
            戊○○
被 上訴 人  山太元開發股份有限公司
法定代理人  甲○○
上列當事人間請求撤銷信託等事件，上訴人對於中華民國97年5
月16日臺灣士林地方法院96年度訴更一字第6號第一審判決提起
上訴，本院於97年8月19日言詞辯論終結，判決如下：
    主      文
上訴駁回。
第二審訴訟費用由上訴人負擔。
    事實及理由
甲、程序方面：
一上訴人乙○○、己○○、丁○○、戊○○（下稱乙○○等4人
  ）經合法通知，未於言詞辯論期日到場，核無民事訴訟法第
  386 條所列各款情形，爰依被上訴人之聲請，由其一造辯論而
  為判決。
二按當事人就已起訴之事件，於訴訟繫屬中更行起訴，固為民事
  訴訟法第253 條規定所不許，惟該條所禁止之重訴，係指同一
  事件而言。所謂同一事件，必同一當事人，就同一法律關係，
  而為同一之請求，若此三者有一不同，即不得謂為同一事件，
  而受重訴之禁止。本件被上訴人依信託法第6條第1項、民法第
  244條第1項、第242條之規定，於原審先位聲明求為(一)乙○○
  等4人間於民國91年8月20日就如附表所示道地國際股份有限公
  司 (下稱道地公司)股份之信託行為應予撤銷。(二)乙○○等4人
  應將如附表所示道地公司之股份回復登記予丙○○所有，並分
  別將持有之上開股票交付予被上訴人代位受償之判決。其先位
  聲明第1項之訴訟標的法律關係為信託法第6條第1項、民法第
  244 條第1項之撤銷權；第2項之訴訟標的則為民法第244條第4
  項之回復原狀請求權、第242條之代位權。被上訴人於原審之
  備位聲明係確認丙○○對乙○○等4人股份信託債權存在之確
  認他人間法律關係存否訴訟，訴訟標的為丙○○與乙○○等4
  人間之股份信託債權法律關係，雖先位聲明之訴部分之前提為
  丙○○與乙○○等4人間存在有股份信託之法律關係，且彼等
  間有詐害債權行為，故應予撤銷該股份之信託行為，回復登記
  為丙○○所有，然因丙○○與乙○○等4人間是否存在有股份
  信託關係，就該先位之訴而言，僅屬理由中之判斷，尚非訴訟
  標的法律關係，而無既判力，則被上訴人欲取得具既判力之判
  決，以備位之訴聲明求為確認丙○○與乙○○等4人間有股份
  信託之法律關係存在，自非屬更行起訴禁止之列。是丙○○辯
  稱被上訴人備位請求違反民事訴訟法第253條規定云云，即無
  可採。
乙、得心證之理由：
一被上訴人起訴主張：伊輾轉受讓訴外人中興商業銀行股份有限
  公司（下稱中興銀行）對上訴人丙○○基於連帶保證契約之債
  權新臺幣（下同）21,313,898元暨利息、違約金（下稱系爭債
  權），為丙○○之債權人，其擁有道地公司全部股權，並於91
  年8月20日將其中50萬股、20萬股、20萬股、5萬股（以上95萬
  股合稱系爭股份）依序信託予上訴人乙○○、己○○、丁○○
  、戊○○名下。丙○○上開信託行為，顯然有害於伊債權，伊
  原得訴請撤銷丙○○與乙○○等4人間就系爭股份所為信託行
  為，請求乙○○等4人將系爭股份回復登記予丙○○，並交付
  伊代位受領。然伊撤銷訴權已逾一年之期限，惟伊曾就丙○○
  對乙○○等4人之信託股份債權聲請強制執行，執行法院核發
  扣押命令後，其等具狀否認丙○○之信託債權，伊認為其等異
  議不實。爰求為確認丙○○對乙○○等4人有如附表所示之股
  份信託債權之判決（被上訴人於原審所提先位之訴，已經敗訴
  確定，不在本院審判範圍）。上訴人丙○○則以：乙○○等4
  人所持有如附表所示各股數之道地公司股份是否為伊信託，應
  由被上訴人負舉證責任，縱確為伊所信託，然道地公司已決議
  解散，該等股份無從返還予伊，則被上訴人確認伊對乙○○等
  4人有股份返還請求權，已無實益云云，資為抗辯。
  上訴人乙○○、己○○、丁○○及戊○○於原審、本院未於言
  詞辯論期日到場，亦未提出書狀作何聲明或陳述。
二原判決確認丙○○對乙○○等4人有如附表所示道地公司股份
  信託債權存在，上訴人提起上訴（按乙○○等4人雖未為任何
  聲明，然被上訴人於原審提起備位之訴，屬於民事訴訟法第56
  條第1項所稱訴訟標的，對於共同訴訟之各人必須合一確定者
  ，共同訴訟人丙○○之上訴聲明，係為有利益於其他共同訴訟
  人之行為，依同條項第1款之規定，其效力及於其他共同訴訟
  人，則丙○○之上訴聲明，亦為其他上訴人之上訴聲明），聲
  明：
  (一)原判決不利上訴人部分廢棄。
  (二)被上訴人在第一審之訴駁回。
  被上訴人則聲明：上訴駁回。
  （被上訴人於原審另為先位聲明(一)乙○○等4人間於91年8月20
  日就如附表所示道地公司股份之信託行為應予撤銷。(二)乙○○
  等4人應將如附表所示道地公司之股份回復登記予丙○○所有
  ，並分別將持有之上開股票交付予被上訴人代位受償部分，經
  原審駁回其先位之訴，未據被上訴人提起上訴而告確定）。
三被上訴人主張訴外人羅莎食品股份有限公司（下稱羅莎公司）
  曾向中興銀行借款，由丙○○為連帶保證人擔保該債務，中興
  銀行已將對丙○○之系爭債權讓與訴外人馬來西亞商富析資產
  管理股份有限公司臺灣分公司（下稱富析公司），富析公司已
  將系爭債權讓與黃秋嫣，再由黃秋嫣讓與被上訴人之事實，提
  出中興銀行債權讓與聲明書、富析公司債權讓渡書、黃秋嫣債
  權讓與證明書等件為證〔原審96年度訴字第320號卷（下稱原
  審訴字卷）第10-12頁）。
  (一)丙○○就羅莎公司曾向中興銀行借款，丙○○為連帶保證人
    ，擔保羅莎公司之債務一節不爭執（原審卷第105頁），而
    乙○○等4人經合法通知，未到場或提出書狀爭執，堪信被
    上訴人主張羅莎公司曾向中興銀行借款，丙○○為連帶保證
    人之事實為真實。
  (二)丙○○雖抗辯系爭債權之轉讓係通謀虛偽意思表示或違反信
    託法第5條第3款之規定應屬無效。惟按「當事人主張有利於
    己之事實者，就其事實有舉證之責任」，民事訴訟法第277
    條第1項前段定有明文。又構成私法關係之法律事實，有常
    態事實與變態事實之分，主張變態事實者，依舉證責任分配
    法則，應就其事實負舉證責任，是主張表意人與相對人通謀
    而為虛偽意思表示者，即應就通謀虛偽意思表示之事實負舉
    證之責（最高法院48年台上字第29號判例參照）；另按「信
    託行為，以進行訴願或訴訟為主要目的者，無效」，固為信
    託法第5條第3款所明定，惟主張他造當事人為訴訟信託者，
    仍應就他造當事人有信託讓與及信託係以進行訴訟為目的之
    事實負舉證之責。茲丙○○迄未就被上訴人輾轉受讓中興銀
    行對丙○○之系爭債權，係屬通謀虛偽意思表示或係以進行
    訴願或訴訟為主要目的一節，舉證以實其說，參諸丙○○於
    本院僅爭執「被上訴人請求確認上訴人對乙○○等4人有股
    份信託債權存在，違反……一事不再理規定……乙○○等人
    持有之股份，因道地……公司決議解散清算而不存在，且無
    法移轉返還上訴人，則被上訴人訴請確認……存在，顯失確
    認標的且無實益……」云云（本院卷第29-31、41-44頁），
    顯然未再積極爭執被上訴人輾轉受讓中興銀行對丙○○之系
    爭債權係通謀虛偽意思表示或係以進行訴願或訴訟為主要目
    的者，亦未補充舉證以實其說，從而，被上訴人輾轉受讓中
    興銀行對丙○○之系爭債權之事實，應認為真實。又按「債
    權之讓與，非經讓與人或受讓人通知債務人，對於債務人不
    生效力」，民法第297條第1項前段定有明文，參諸被上訴人
    於原審起訴時，已提出中興銀行債權讓與聲明書、富析公司
    債權讓渡書、黃秋嫣債權讓與證明書等件，上訴人復已收受
    起訴狀繕本，有被上訴人起訴狀及所附證物及送達證書在卷
    可憑（原審訴字卷第5頁以下、原審卷第21-25頁），堪認上
    訴人已受上開債權讓與之通知，本件債權讓與已對上訴人等
    生效力。
  (三)以上，被上訴人就系爭債權確為丙○○之債權人。
四被上訴人另主張道地公司於91年8月20日成立，丙○○於斯時
  將所有股份100萬股，分別登記在乙○○等4人名下，股數詳如
  附表所示，另5萬股登記在王建堂名下，道地公司曾於93年3月
  份發行100萬股股票，經由簽證機構花蓮區中小企業銀行信託
  部簽證等事實，提出道地公司登記資料、資產負債表、92年度
  營利事業所得稅結算申報書等件為證（原審訴字卷第8-10頁）
  ，且為丙○○所不爭執（原審卷第105頁），堪信被上訴人主
  張之上開事實為真實。按確認之訴非原告有即受確認判決之法
  律上利益者，不得提起。所謂即受確認判決之法律上利益，係
  指法律關係之存否不明確，原告主觀上認其在法律上之地位有
  不安之狀態存在，且此種不安之狀態，能以確認判決將之除去
  者而言。又確認法律關係成立或不成立之訴，如有即受確認判
  決之法律上利益，縱其所求確認者為他人間之法律關係，亦非
  不得提起（最高法院52年台上字第1240號、32年上字第3165
  號判例參照）。被上訴人為丙○○之債權人，丙○○對乙○○
  等4人有系爭股份之信託債權存在，均如上述，此一信託債權
  ，具有財產價值，核屬強制執行法第116條第1項之基於債權，
  得請求第三人移轉動產（股票）之權利，或同法第117條規定
  之「其他財產權」，均得為強制執行執行之標的，而因乙○○
  等4人於強制執行程序中否認丙○○對乙○○等4人信託股份債
  權之存在，使法律關係（上訴人間信託關係）存否不明確，被
  上訴人依強制執行法第120條第2項規定，得起訴確認，且被上
  訴人獲勝訴判決，即得除去丙○○對乙○○等4人債權存否之
  不安狀態，並得據以強制執行，續行換價程序，自有確認利益
  ，丙○○抗辯被上訴人本件無提起確認利益云云，尚非可採。
  再被上訴人係確認丙○○對乙○○等4人「股份」信託債權存
  在，而所謂股份，係股東對公司之權利，縱於公司解散清算階
  段，亦得作為公司剩餘財產分配比例之準據（公司法第330條
  規定參照），從而，如丙○○對乙○○等4人股份信託債權存
  在，此一「債權」理論上仍得為強制執行標的，自仍有確認利
  益。丙○○另辯稱：現登記乙○○等4人之道地公司股份，已
  非丙○○信託云云，惟確認第三人間法律關係存否之訴，若第
  三人就法律關係曾經存在之事實並不爭執，僅另主張原曾存在
  之法律關係嗣後業已消滅者，自應就法律關係消滅之事實，依
  民事訴訟法第277條之規定，負舉證之責。而乙○○等4人於道
  地公司登記仍如附表所示之股份數，有道地公司97年1月10日
  函附卷可稽（原審卷第54頁），丙○○未就乙○○等4人登記
  之股份已非其所信託一節，舉證以實其說，其上開辯解亦無可
  採。
五綜上所述，被上訴人請求確認丙○○對乙○○等4人有如附表
  所示道地公司股份信託債權存在，於法有據，應予准許。原審
  為上訴人敗訴之判決，核無不合。上訴意旨指摘原判決此部分
  不當，求予廢棄改判，為無理由，應予駁回。
六本件因事證已臻明確，兩造其餘攻擊、防禦方法及所為之立證
  ，經審酌後認與判決之結果不生若何影響，無庸再逐一予以論
  列，合併敘明。
據上論結，本件上訴為無理由，依民事訴訟法第449條第1項、第
78條、第85條第1項前段、第463條、第385條第1項前段，判決如
主文。
中    華    民    國    97    年    8     月    27    日
                    民事第十六庭
                        審判長法  官 沈方維
                              法  官 王淇梓
                              法  官 湯美玉
正本係照原本作成。
不得上訴。
中    華    民    國    97    年    8     月    27    日
                              書記官 蕭進忠


司法院資訊處製作；財團法人民間司法改革基金會備份。
